臺灣高等法院刑事判決　　　　　　 96年度上更(一)字第443號
上　訴　人　臺灣臺北地方法院檢察署檢察官
被　　　告　甲○○
上列上訴人因被告搶奪案件，不服臺灣臺北地方法院95年度訴字
第1168號，中華民國95年11月15日第一審判決（起訴案號：臺灣
臺北地方法院檢察署95年度偵字第12671號、第14676號；併辦案
號：同署95年度偵字第16470號），提起上訴，經判決後，由最
高法院發回更審，本院判決如下：
    主  文
原判決關於甲○○部分撤銷。
甲○○共同連續意圖為自己不法之所有，而搶奪他人之動產，累
犯，處有期徒刑壹年。減為有期徒刑陸月，如易科罰金以銀元
佰元即新臺幣玖佰元折算壹日。
    事  實
一、甲○○於民國九十年間因違反毒品危害防制條例，經本院判
    處有期徒刑十月確定，又於九十一年間再因違反毒品危害防
    制條例，經本院及原審法院分別判處有期徒刑八月、六月確
    定，嗣經裁定定應執行刑為有期徒刑一年十月，於九十四年
    一月十七日假釋，九十四年三月一日假釋期滿執行完畢。
二、甲○○不知悔改，因缺錢花用，竟與丙○○（原審判處有期
    徒刑二年，上訴本院前審後，撤回上訴確定）共同基於意圖
    為自己不法所有之概括犯意聯絡，於如附表編號1、2號所示
    之時間，由甲○○騎乘機車搭載丙○○，至如附表編號1、2
    號所示之地點，由甲○○在外把風接應，丙○○進入店內向
    店家佯稱欲購買金飾，俟如附表編號1號所示金文利銀樓老
    闆娘乙○○○、如附表編號2號所示金葉銀樓負責人陳玉絲
    ，取出金飾供丙○○挑選後，丙○○即趁其等不備之際，連
    續搶奪如附表編號1、2號所示之金飾，得手後旋即衝出店家
    ，繼而搭乘甲○○所騎乘之機車逃逸，並將行搶得來之金飾
    持往其他之銀樓變賣朋分花用。
三、案經臺北市政府警察局大安分局、文山第二分局分別報請臺
    灣臺北地方法院檢察署檢察官偵查起訴。
    理  由
一、訊據上訴人即被告甲○○矢口否認有附表編號1、2之犯行，
    辯稱：我未參與如附表編號1、2號所示之犯行，亦未有為第
    一審同案被告丙○○把風、接應而共同為搶奪行為云云。
二、經查︰
  (一)按刑事訴訟法第一百五十六條第二項規定：「被告之自白，
    不得作為有罪判決之唯一證據，仍應調查其他必要之證據，
    以察其是否與事實相符」，其立法意旨乃在防範被告自白之
    虛擬致與事實不符，故對自白在證據上之價值加以限制，明
    定須藉補強證據以擔保其真實性。又以共同被告之自白或其
    他不利於己之陳述，作為認定其他共同被告犯罪之證據，不
    特與利用該被告自己之自白作為其犯罪之證據同有自白虛偽
    性之危險，亦不免有嫁禍於其他共同被告而為虛偽供述之虞
    。故就刑事訴訟法第一百五十六條第二項之立法意旨觀之，
    共同被告之自白或其他不利於己之陳述固得作為認定其他共
    同被告之證據，但不得作為有罪判決之唯一證據，仍應調查
    其他必要之證據，以察其是否與事實相符，亦即仍須有補強
    證據以擔保該共同被告自白之真實性，始得採為斷罪之依據
    。而所謂補強證據，並非以證明犯罪構成要件之全部事實為
    必要，倘其得以佐證該陳述之犯罪非屬虛構，能予保障其陳
    述事實之真實性，即已充分。又得以佐證者，雖非直接可以
    推斷該被告實施犯罪，但以此項證據與共同被告之陳述綜合
    判斷，若足以認定犯罪事實，仍不得謂非屬補強證據（最高
    法院八十八年度台上字第五二三三號、九十五年度台上字第
    一九八二號判決意旨參照）。又刑事審判上之共同被告，係
    為訴訟經濟等原因，由檢察官或自訴人合併或追加起訴，或
    由法院合併審判所形成，其間各別被告及犯罪事實仍屬獨立
    存在，各被告對於其他共同被告之案件而言，為被告以外之
    人，具證人之適格，而與被告有共犯關係之人，其於被告之
    案件，既非被告，自亦具證人之適格，如欲以共同被告或共
    犯之陳述為證據，其等即具證人身分，應依人證之調查程序
    為之。從而，法院就被告之案件對其他共同被告或與被告有
    共犯關係之人調查，均應依人證之調查程序傳喚該共同被告
    或共犯到場，命其立於證人之地位而為陳述，並通知被告，
    使被告有詰問其現在與先前陳述之瑕疵的機會，以確保其詰
    問權，並藉以發現實體真實（最高法院九十四年度台上字第
    四四五三號判決意旨參照）。本件共同被告丙○○於原審及
    本院審理時係以證人身分作證陳述，並給予被告甲○○詰問
    之機會，則共同被告丙○○不利於己之陳述，經調查結果尚
    非虛構，且復有證人乙○○○、陳玉絲於警詢、原審指述明
    確之證詞，並有如附表編號1至2號所示之被搶金飾照片及現
    場照片列印資料等補強證據附卷可稽，綜合判斷結果，足以
    認定共同被告丙○○與被告甲○○之犯罪事實，是共同被告
    之於原審、本院審理時以證人身分所為之證述，自得作為不
    利被告之認定，合先敘明。
  (二)上開事實，業據共犯丙○○迭次於原審供述明確；於原審審
    理時以證人身分結稱被告確於如附表編號1、2號所示之時間
    、地點，由被告騎乘機車在外把風接應而與之共同為搶奪犯
    行（見原審卷(一)第二九頁、原審卷(二)第四二頁反面、四三頁
    ；第六八至七○頁九十五年十一月一日審判筆錄）；於本院
    前審審理時再度結稱：「他（指甲○○）參加原審判決附表
    編號1、2」、「（第一件與第二件如何分工？）他載我去，
    偷完畢他在外面把風及接應。」、「（為何如此確定是編號
    1與2？）西寧南路那一帶只作一件，所以我印象特別清楚。
    」、「（編號1為何肯定與被告一起行搶？）因為這是第一
    件。」、「被告跟我作案只有兩次，就是編號1與2。因為編
    號6的被害人，在偵查中一直說是有人在外接應，我配合被
    害人說法，所以在檢方說被告參與編號6，其實被告沒有參
    與第六件。」、「被告在巷口等，所以監視器照不到被告。
    」、「第一次分給他一萬五千元，第二次分一萬元給他。」
    、「我該分的錢都有給他。」（見本院前審卷第五五頁反面
    、第五六頁審判筆錄），且與證人即金文利銀樓老闆娘乙○○○、金葉銀樓負責人陳玉絲於警詢、原審審理時所證述遭
    搶奪之情形相符（見九十五年度偵字第一四六七六號偵查卷
    宗第十一至十五頁、九十五年度偵字第一二六七一號偵查卷
    宗第八九至九十頁、第一二八至一二九頁、原審卷(二)第七二
    、七七、七八頁），並有如附表編號1至2號所示之被搶金飾
    照片列印資料、現場照片列印資料等（九十五年度偵字第一
    二六七一號偵查卷宗第二一、九二頁、九十五年度偵字第一
    四六七六號偵查卷宗第二三、二四、二九至三十頁、三一頁
    ）在卷可按。共犯丙○○供稱如附表編號1、2號所示之搶奪
    犯行，係其與被告共同為之；證人乙○○○復證稱當時確有
    一姓名年籍不詳之人騎乘機車搭載丙○○離開等語，是本院
    綜合全案卷證，認丙○○此部分犯行確係與被告共同為之。
    至被告雖辯稱係因與丙○○之前曾有買賣手機之糾紛，丙○○才挾怨報復等語，惟此已為共同被告丙○○於本院審理時
    具結作證稱並沒有誣賴等語，且亦無其他事證足資證明共同
    被告丙○○確有挾怨報復，被告所辯顯為卸責之詞，不足採
    信。再本件雖未調獲案發當時銀樓附近之監視錄影帶及證人
    陳玉絲雖證稱：丙○○將項鍊帶上脖子後，迅速往西寧南路
    第一銀行巷子逃逸，當時只有見到丙○○一人等語，然案發
    當時被告係於巷口接應丙○○乙情，業據共犯丙○○於本院
    前審審理時供述詳實在卷（見本院前審卷第五六頁），此亦
    正與證人陳玉絲所述上情相符，是自難僅因證人陳玉絲當時
    未及看見等在巷口接應之被告，即遽為被告並未參與該案之
    認定。綜上，本案事證明確，被告所犯上開搶奪犯行堪以認
    定，應予依法論科。
三、按被告行為後，刑法部分條文業於九十四年一月七日修正，
    同年二月二日經總統令公布，並自九十五年七月一日起施行
    。修正後刑法第二條第一項規定：「行為後法律有變更者，
    適用行為時之法律。但行為後之法律有利於行為人者，適用
    最有利於行為人之法律。」，核被告所為，係犯刑法第三百
    二十五條第一項之搶奪罪。被告就如附表編號1、2號所示之
    搶奪犯行，與丙○○，有犯意聯絡及行為分擔，依修正前刑
    法第二十八條為共同正犯。修正前刑法第五十六條規定「連
    續數行為而犯同一罪名者，以一罪論。但得加重其刑至二分
    之一。」，修正後已將該條刪除，亦採一罪一罰之原則。是
    被告先後二次搶奪既遂之犯行，時間緊接，方法相同，所為
    係觸犯構成要件相同之罪名，顯係基於概括犯意反覆為之，
    為連續犯；應依修正前刑法第五十六條連續犯之規定，論以
    一罪，並依法加重其刑。又被告有事實欄所載之犯罪科刑執
    行情形，有本院被告全國前案紀錄表在卷可稽，其於五年內
    再犯本件有期徒刑之罪，應依修正前刑法第四十七條規定論
    以累犯，並加重其刑；以上並依法遞加之。再附表編號2部
    分，雖未據檢察官起訴，因與附表編號1起訴後經本院認定
    有罪部分，有修正前刑法第五十六條連續犯之裁判上一罪關
    係，為起訴效力所及，本院自應併予審理。
四、原審未詳勾稽，遽認不能證明被告犯罪而為無罪之諭知，尚
    有未洽；又被告行為後，九十六年罪犯減刑條例業於九十六
    年七月四日經總統公布，並於同年月十六日施行，被告係於
    九十六年四月二十四日以前犯本罪，符合罪犯減刑條例第二
    條第一項第三款之規定，應予以減刑，原審未及審酌，亦有
    未合；檢察官上訴認被告確有共同搶奪之犯行，而指摘原判
    決不當，為有理由，原判決既有上開可議而無可維持，自應
    由本院予以撤銷改判。爰審酌被告有如事實欄所載之前科素
    行，正值青壯卻不知進取，因缺錢花用而起意搶奪他人財物
    之犯罪動機、目的、手段、方法、搶奪之次數、對社會治安
    所生危害，所搶奪財物之價值暨犯罪後坦承犯行之態度等一
    切情狀，量處如主文所示之刑。再依九十六年罪犯減刑條例
    之規定，減輕其刑。又被告行為時之修正前刑法第四十一條
    第一項前段規定：「犯最重本刑為五年以下有期徒刑以下之
    刑之罪，而受六個月以下有期徒刑或拘役之宣告，因身體、
    教育、職業、家庭之關係或其他正當事由，執行顯有困難者
    ，得以一元以上三元以下折算一日，易科罰金」，上開易科
    罰金折算標準，並依被告行為時之罰金罰鍰提高標準條例第
    二條前段（現已刪除）規定，就其原定數額提高為一百倍折
    算一日，則被告行為時之易科罰金折算標準，應以銀元一百
    元以上三百元以下折算一日，經折算為新臺幣後，應以新臺
    幣三百元以上九百元以下折算一日。惟被告行為後之裁判時
    之修正後刑法第四十一條第一項前段則規定：「犯最重本刑
    為五年以下有期徒刑以下之刑之罪，而受六個月以下有期徒
    刑或拘役之宣告者，得以新臺幣一千元、二千元或三千元折
    算一日，易科罰金」，比較修正前後之易科罰金折算標準，
    應適用被告行為時之修正前刑法規定，諭知易科罰金之折算
    標準。
五、公訴意旨另以：被告甲○○與丙○○共同基於意圖為自己不
    法所有之概括犯意聯絡，於如附表編號3（即起訴書與原審
    判決附表編號6）所示之時間，由被告甲○○騎乘機車搭載
    丙○○，至如附表編號3號所示之銀樓，由被告甲○○在外
    把風接應，丙○○進入店內向店家佯稱欲購買金飾，待店家
    取出金飾供被告丙○○挑選後，被告丙○○即趁店家不備之
    際，搶奪如附表編號3號所示之金飾，並搭乘被告甲○○騎
    乘之機車逃逸，因認被告甲○○亦涉犯刑法第三百二十五條
    第一項之搶奪罪嫌云云。惟查：
  (一)按「犯罪事實應依證據認定之，無證據不得認定犯罪事實。
    」、「被告或共犯之自白，不得作為有罪判決之唯一證據，
    仍應調查其他必要之證據，以察其是否與事實相符。」，刑
    事訴訟法第一百五十四條第二項、第一百五十六條第二項分
    別定有明文。是以，事實之認定，應憑證據，如未能發現相
    當證據，或證據不足以證明，自不能以推測或擬制之方法，
    為裁判基礎（最高法院四十年台上字第八六號判例參照）。
    又認定不利於被告之事實，須依積極證據，苟積極證據不足
    為不利於被告事實之認定時，即應為有利被告之認定，更不
    必有何有利之證據，復有最高法院三十年上字第八一六號判
    例可資參考。再認定犯罪事實，所憑之證據，雖不以直接證
    據為限，間接證據亦包括在內，然無論直接或間接證據，其
    為訴訟上之證明，須於通常一般之人均不致於有所懷疑，而
    得確信其為真實之程度者，始得據之為有罪之認定，倘其證
    明尚未達到此一程度，而有合理性懷疑之存在時，即無從為
    有罪之認定，此亦有最高法院七十六年台上字第四九八六號
    判例可資參照。
  (二)檢察官認被告涉犯前開搶奪犯行，無非以：證人即共同被告
    丙○○之證詞及丙○○指認被告照片之指認單乙張、證人楊
    阿添及丁○○之證詞、被告二人搶奪通寶山銀樓之監視器翻
    拍照片四張及丙○○於九十五年六月五日出具與金桔銀樓之
    證明書乙張等，為主要依據。
  (三)訊據被告堅詞否認有與丙○○共同於前開時、地為搶奪犯行
    ，辯稱：其並未於如附表編號3號所示之時、地為丙○○把
    風，而與其共同為搶奪行為等語。
  (四)經查：
  1.丙○○前於警詢、偵訊及於原審九十五年六月三十日開庭訊
    問時，雖均供陳：其係與被告共同於如附表編號1、3號所示
    之時、地為搶奪犯行云云，惟其嗣於原審及本院前審審理時
    ，則更異前詞，改口供稱：其其實係與被告共犯如附表編號
    1、2號所示之搶奪犯行，附表編3號所示時、地之搶奪犯行
    ，係其一人所為等語。查附表編號1、2號所示之搶奪犯行，
    確係丙○○與被告共同所為等情，雖經本院審認屬實，業如
    前述，然附表編3號所示時、地之搶奪犯行，究否亦係被告
    與丙○○共同所為，則因丙○○先後供述顯有所扞格，而非
    無疑。
  2.再證人楊阿添及丁○○，固均證稱丙○○行搶後，確遭另一
    姓名年籍不詳之人以機車搭載離開等語，然證人楊阿添、丁○○均無法確定被告即為其等遭搶時騎乘機車接應丙○○離
    開之人，是其等證言顯不得據為被告確有參與本件搶奪犯行
    之認定。
  3.至通寶山銀樓之監視器翻拍照片四張及丙○○於九十五年六
    月五日出具與金桔銀樓之證明書乙張等物，亦均僅足以證明
    丙○○確犯有本件搶奪犯行，而無從據以證明被告有參與本
    件搶奪犯行，是亦不足為被告不利之認定。
  4.綜上以觀，丙○○之自白既有瑕疵可指，復查無其他積極證
    據足資證明被告確有本件搶奪犯行，本院自難僅憑證人即共
    同被告丙○○之證詞及其指認被告照片之指認單乙張、證人
    楊阿添及丁○○之證詞、通寶山銀樓之監視器翻拍照片四張
    及被告丙○○於九十五年六月五日出具與金桔銀樓之證明書
    乙張等，即遽論被告確有本件犯行，是被告此部分犯行即屬
    不能證明。惟因此部分，檢察官認與上揭論罪科刑部分有連
    續犯之關係，屬裁判上之一罪，爰不另為無罪之諭知。
據上論斷，應依刑事訴訟法第369條第1項前段、第364條、第299
條第1項前段，刑法第2條第1項前段、第325條第1項、修正前刑
法28條、第56條、第47條、第41條第1項前段，罰金罰鍰提高標
準條例第1條前段、廢止前罰金罰鍰提高標準條例第2條，現行法
規所定貨幣單位折算新臺幣條例第2條，中華民國96年罪犯減刑
條例第2條第1項第3款、第7條、第9條，判決如主文。
本案經檢察官黃全祿到庭執行職務。
中　　華　　民　　國　　96　　年　　8 　　月　　7 　　日
　　　　　　　　　刑事第五庭審判長法　官  吳　敦
  　　　　　　　　　　　　　　　　法  官  陳祐治
        　　　　　　　　　　　　　法  官  吳啟民
以上正本證明與原本無異。
如不服本判決，應於收受送達後十日內向本院提出上訴書狀，其
未敘述上訴之理由者並得於提起上訴後十日內向本院補提理由書
（均須按他造當事人之人數附繕本）。
                                  書記官  江采廷
中　　華　　民　　國　　96　　年　　8 　　月　　9 　　日
附表：
┌──┬────┬────┬───┬────┬────┐
│編號│犯罪時間│犯罪地點│被害銀│被搶之財│變賣金飾│
│    │        │        │樓之負│物      │銀樓及所│
│    │        │        │責人  │        │得財物  │
├──┼────┼────┼───┼────┼────┤
│1   │95年5月7│臺北市文│登記負│1點5兩  │臺北縣永│
│    │日15時25│山區景美│責人為│金項鍊1 │和市某銀│
│    │分許    │街9之1號│翁田財│條，市價│樓（起訴│
│    │        │1樓金文 │      │約新臺幣│書誤載為│
│    │        │利銀樓  │      │（下同）│臺北市某│
│    │        │        │      │4萬元   │銀樓，應│
│    │        │        │      │        │予更正）│
│    │        │        │      │        │，得款6 │
│    │        │        │      │        │萬餘元  │
├──┼────┼────┼───┼────┼────┤
│2   │95年5月 │臺北市萬│陳玉絲│1兩7錢2 │臺北市某│
│    │12日18時│華區西寧│      │分金項鍊│銀樓    │
│    │許      │南路153 │      │1條，市 │        │
│    │        │號1樓金 │      │價5萬元 │        │
│    │        │葉銀樓  │      │        │        │
├──┼────┼────┼───┼────┼────┤
│3（ │95年6月 │臺北市大│登記負│1兩6分  │臺北市信│
│即起│5日20時 │安區通化│責人為│8釐及7  │義區崇德│
│訴書│54分許  │街51號通│楊福來│錢3分2  │街46號金│
│及原│        │寶山珠寶│      │釐金項鍊│桔銀樓，│
│審判│        │銀樓有限│      │各1條， │得款2萬2│
│決編│        │公司    │      │市價4萬 │千4百7十│
│號  │        │        │      │5千元   │8元     │
│6)  │        │        │      │        │        │
└──┴────┴────┴───┴────┴────┘
附錄本判決論罪科刑法條全文：
刑法第325條：
意圖為自己或第3人不法之所有，而搶奪他人之動產者，處6月以
上5年以下有期徒刑。
因而致人於死者，處無期徒刑或7年以上有期徒刑，致重傷者，
處3年以上10年年以下有期徒刑。
第1項之未遂犯罰之。
